【裁判字號】    96,建上易,40
【裁判日期】    970305
【裁判案由】    給付工程款
【裁判全文】
臺灣高等法院民事判決                96年度建上易字第40號
上  訴  人
即被上訴人  皇廷企業有限公司
法定代理人  乙○○
訴訟代理人  李國煒律師
被  上訴人
即上 訴 人  鐵元素有限公司
法定代理人  丙○○
訴訟代理人  甲○○
上列當事人間請求給付工程款等事件，兩造對於中華民國96年6
月21日臺灣板橋地方法院95年度建字第43號第一審判決均提起上
訴，經本院於97年2月20日言詞辯論終結，判決如下：
    主  文
原判決關於駁回皇廷企業有限公司後開第二項之訴部分既該部分
訴訟費用之裁判均廢棄。
上廢棄部分，鐵元素有限公司應給付皇廷企業有限公司新台幣
三十六萬七千元及自民國95年5月10日起至清償日止按週年利率
5%計算之利息。
皇廷企業有限公司其餘上訴駁回。
鐵元素有限公司之上訴駁回。
第一、二審訴訟費用由皇廷企業有限公司負擔20%，餘由鐵元素
有限公司負擔。
    事實及理由
一、被上訴人即上訴人鐵元素有限公司經合法通知，未於言詞辯
    論期日到場，查無民事訴訟法第386條所列各款情事，爰依
    上訴人即被上訴人皇廷企業有限公司之聲請，由其一造辯論
    而為判決。
二、上訴人即被上訴人皇廷企業有限公司（下稱皇廷公司）起訴
    主張：
（一）皇廷公司原名石元素企業有限公司（下稱石元素公司），
      於94年10月成立（95年4月18日更名為皇廷公司），並自
      94年11月起，承接被上訴人即上訴人鐵元素有限公司（簡
      稱鐵元素公司）所介紹之抿石工程，同時給付鐵元素公司
      佣金。緣皇廷公司負責人乙○○於成立石元素公司前，經
      由其妹林妤菁（前任職於鐵元素公司副總經理）之介紹，
      自94年1月份起至10月，由鐵元素公司將承攬之抿石工程
      轉包給乙○○施作，至94年10月份止鐵元素公司尚積欠乙
      ○○新台幣（下同）318,850元。嗣乙○○成立石元素公
      司後，與鐵元素公司約定自94年11月起改由石元素公司承
      接抿石工程，僅支付鐵元素公司佣金即可，乙○○並將上
      開318,850債權轉讓給石元素公司。
（二）石元素公司承接抿石工程後，應向業主請領之工程款，係
      由林妤菁代理請領，惟鐵元素公司負責人丙○○於林妤菁
      收到業主款項時，除要求支付佣金外，並另要求將所收取
      之工程款借與鐵元素公司，林妤菁基於維繫合作情誼，即
      將領取之工程款借予鐵元素公司。自94年12月至95年1 月
      止鐵元素公司應返還之借款，加計乙○○轉讓之318,850
      元債權共計1,475,150元，扣除管銷費用181,916元、126,
      000元及鐵元素公司已支付80萬元後，鐵元素公司尚欠367
      ,234 元，乃開立95年4月28日PC0000000號面額367,000元
      之支票（見原審卷第14頁）予皇廷公司，惟屆期遭退票；
      又95年2月份鐵元素公司尚欠198,000元，是鐵元素公司總
      計欠石元素公司234元（至95年1月尚欠金額）+ 367,000
      元（票款）+198,000=565,234元。爰依民法第478條消費
      借貸法律關係請求返還其中234元及198,000元部分，及依
      票據法第126條等規定請求367,000元部分。
（三）另鐵元素公司於95年1月15日向石元素公司借票，票面金
      額為302,000元，票號AC0000000，兌現日為95年3月15日
      （見原審卷第99頁）。然屆期鐵元素公司竟不支付票款，
      並向石元素公司借款302,000元代墊票款，石元素公司如
      數出借後，鐵元素公司乃簽交石元素公司票號PC0000000
      、金額為150,000元整，兌現日為95年4月15日支票，及票
      號PC0000000、金額為150,000元整，兌現日為95年4月15
      日之2張支票（見原審卷第32、33頁）作為清償借款之用
      ，惟屆期皆因存款不足而跳票，嗣後經催索未獲償還，爰
      依票據法第126條等規定請求鐵元素公司給付票款300,000
      元。
（四）聲明：1.鐵元素公司應給付皇廷公司865,234元，及自支
      付命令送達翌日起至清償日止，按年息5%計算之利息。2.
      願供擔保以代釋明，請准宣告假執行。
三、被上訴人即上訴人鐵元素公司則以：
（一）皇廷公司原起訴請求鐵元素公司給付工程款514,334元及
      借款30,000元，共計814,334元，惟其嗣後先擴張訴之聲
      明，改為請求鐵元素公司給付865,234元，後並變更請求
      權基礎改以消費借貸請求198,234元及以票據關係請求
      667,000元（367,000元、300,000元），然此顯已為訴之
      變更，且未得鐵元素公司同意，其變更顯不合法。
（二）就皇廷公司所提以消費借貸之法律關係請求返還198,234
      元部分：
   1、石元素公司係於94年10月27日成立，並於95年4月20日更
      名為皇廷公司，然其所提證物五之94年12月份至95年2 月
      份之鐵元素公司廠商工程請款單，均係以乙○○個人名義
      請款，顯與石元素公司毫不相涉，且其上除林妤菁之簽名
      外，並未經鐵元素公司之其他任何人簽名確認。
   2、且皇廷公司所提出鐵元素公司95年1月25日之廠商工程請
      款單（見原審卷第29頁），與其嗣後所提證物五鐵元素有
      限公司廠商工程請款單（見原審卷第90頁）所載金額明顯
      不同。
   3、再依證人林妤菁之證言，鐵元素公司之廠商工程請款單均
      係由林妤菁製作，且於任職期間，尚替石元素公司向廠商
      請領工程款，並證稱石元素公司與鐵元素公司間並未就皇
      廷公司所稱消費借貸關係簽訂任何借據。故否認兩造間有
      任何消費借貸法律關係存在外，並否認皇廷公司所提出94
      年12月份至95年2月份鐵元素公司廠商工程請款單、鐵元
      素公司石元素公司管銷分配表為真正。
（三）就皇廷公司主張票據法律關係請求返還667,000元部分：
   1、就支票號碼PC0000000、票面額367,000元部分：
      石元素公司係於94年10月27日成立，而鐵元素公司之廠商
      工程請款單於94年10月份之後，並無石元素公司請款之記
      載，仍係以乙○○名義為之，自與石元素公司毫不相涉，
      鐵元素公司開立上開支票，實係因誤認係乙○○向其請款
      所致，直至95年3月底林妤菁離職後，發現乙○○設立石
      元素公司及林妤菁所製作之94年12月份至95年2月份之鐵
      元素公司廠商工程請款單記載不實後，始讓上開支票退票
      。則兩造間就上開支票並無所謂基礎原因關係存在，皇廷
      公司不得執上開支票向鐵元素公司請求給付票款。
   2、就支票號碼PC0000000、PC0000000，票面金額均為150,00
      0元部分：
      鐵元素公司於95年3月15日開立上開2張支票，係因林妤菁
      欲以上開2張支票向臻誠建設之傅蜀媛小姐換現金所致，
      此有林妤菁於要求鐵元素公司開立上開2張支票時，於支
      票影本上簽名記載「轉傅小姐」為證（見原審卷第32 、
      33頁），故皇廷公司與鐵元素公司間就上開二張支票，亦
      無基礎原因關係存在，即皇廷公司不得執上開支票向鐵元
      素公司請求給付票款。
（四）答辯聲明：1.駁回皇廷公司之訴及假執行之聲請。2.如受
      不利之判決，願供擔保請求免為假執行。
四、原審判命鐵元素公司應給付皇廷公司30萬元，及自95年5月
    10日起至清償日止按年息5%計算之利息，並駁回皇廷公司其
    餘之訴，兩造各就其敗訴部分提起上訴。
    皇廷公司上訴聲明，求為判決：
    （一）原判決就不利於皇廷公司部分廢棄。
    （二）上開廢棄部分，被上訴人鐵元素公司應再給付皇廷公
          司565,234元，及自支付命令送達翌日起至清償日止
          ，按年息5％計算之利息。
    （三）駁回鐵元素公司之上訴。
    鐵元素公司上訴聲明，求為判決：
    （一）原判決不利於鐵元素公司部分廢棄。
    （二）上開廢棄部分，上訴人皇廷公司在第一審之訴及其假
          執行之聲請均駁回。
    （三）駁回皇廷公司之上訴。
五、兩造不爭執事項：
（一）皇廷公司原名石元素公司，於94年10月27日成立，嗣於95
      年4月18日更名為皇廷公司，有經濟部95.4.20經授中字第
      09532053300號函、公司變更登記表足憑（見原審卷第96-
      98頁）
（二）鐵元素公司有開立支票號碼PC0000000、發票日95年4月28
      日、票面金額367,000元，及支票號碼PC0000000、PC0000
      000，發票日均為95年4月15日、票面金額均為150,000元
      之2張支票，惟上開3紙支票均遭退票，有各該支票暨退票
      理由單足稽（見原審卷第30、32、33頁）。
（三）皇廷公司負責人乙○○於成立石元素公司前，經由其妹即
      鐵元素公司之前任副總經理林妤菁之介紹，自94年1月份
      起，由鐵元素公司將承攬之抿石工程轉包給乙○○施作至
      94年10月，共積欠乙○○新台幣（下同）318,850元，有
      94年1月至10月鐵元素公司工程請款單、支付明細表為據
      （見原審卷第68至86頁）。
六、兩造爭執事項：
（一）皇廷公司依借貸法律關係主張鐵元素公司應返還借款234
      元及198,000元部分，有無理由？
（二）皇廷公司依票據法第126條等規定請求鐵元素公司應給付
      票款667,000元部分，有無理由？
七、法院之判斷：
（一）皇廷公司依借貸法律關係主張鐵元素公司應返還借款234
      元及198,000元部分，有無理由？
   1、按當事人主張有利於己之事實者，就其事實有舉證之責任
      ，但法律別有規定或依其情形顯失公平者，不在此限，民
      事訴訟法第277條定有明文。經查，皇廷公司主張其承攬
      鐵元素公司定作之抿石工程之事實，並提出廠商工程請款
      單、管銷分配表等影本為證據，鐵元素公司雖抗辯稱上述
      單據係皇廷公司公司負責人乙○○之妹林妤菁所製作，並
      不實在等語，然參照皇廷公司提出之鐵元素公司每日收支
      表影本，確有支付抿石部帳款之記載，而該收支表上尚包
      括其他包商江明建、陳文昌、曾意文等人之以支票支付工
      程款項之記載，其中應支付抿石部80萬元之內容核與廠商
      工程請款單之記載相符，有該廠商工程請款單、每日收支
      表影本在卷可參（見本院卷第87、89頁），足証皇廷公司
      所提出之上開單據內容應屬真正而可採信。
   2、次查，依據皇廷公司所提出之鐵元素公司公司負責人丙○
      ○之名片所示，鐵元素公司公司之董事長丙○○於名片背
      面表明「鐵元素集團」之組成成員包含鐵元素、石元素公
      司、廈門金貔貅進出口貿易有限公司等，可見鐵元素公司
      對於石元素司存在之事實確屬知情，且視為鐵元素公司集
      團內之成員之一，有該丙○○之名片影本在卷可稽（見原
      審卷第123頁），石元素公司於95年4月18日申請更名為皇
      廷公司，亦有經濟部95年4月20日經授中字第09532053300
      號函及公司變更登記表影本在卷足稽（見原審卷第96-98
      頁），皇廷公司之法定代理人雖為乙○○，但在法律上乙
      ○○與皇廷公司係分屬不同之人格，該請款單據中所記載
      之請款人既為乙○○，尚無從依請款單據中認定承攬鐵元
      素公司抿石工程者為皇廷公司，故依據該請款單而得向鐵
      元素公司請求給付承攬報酬者應為乙○○，而非皇廷公司
      ，此部分皇廷公司之主張，尚欠缺具體事証以資証明，而
      難採信。
   3、至皇廷公司主張林妤菁代理石元素公司向定作人請領款項
      ，鐵元素公司負責人丙○○除要求林妤菁交付佣金外，並
      要求林妤菁將所收取之工程款借與鐵元素公司，故請求鐵
      元素公司返還欠款合計565,234元一節，亦為鐵元素公司
      所否認，然依皇廷公司之主張，乙○○原係轉包鐵元素公
      司之工程，其定作人為鐵元素公司，日後成立石元素公司
      後才直接承攬業主之抿石工程，其定作人為業主，故94年
      1月至10月止，對於工程業主而言，承攬人仍為鐵元素公
      司，林妤菁於向工程業主收取工程款之時，係基於為鐵元
      素公司代理人之身分收取承攬報酬，該收得之工程款項屬
      於鐵元素公司所有，而非皇廷公司之款項，工程業主必須
      取得鐵元素公司之請款單據及發票而付款，是縱然該款項
      應再發給乙○○，但鐵元素公司負責人丙○○指示林妤菁
      將該款項暫不給付與乙○○，核其行為不過是指示其所屬
      員工暫停付款之行為，並非屬於向乙○○或皇廷公司借貸
      金錢。至於乙○○另於94年11月15日書立債權轉讓書（見
      原審卷第95頁），將其對於鐵元素公司之債權318,850 元
      轉讓與皇廷公司，亦不能變更上開事實。故縱使鐵元素公
      司有積欠乙○○或皇廷公司之承攬工程款之事實，亦屬於
      積欠工程款而已，並不當然變異其性質成為借貸，而皇廷
      公司復不能另行舉證證明兩造間有消費借貸關係，故其本
      於消費借貸之法律關係請求鐵元素公司返還借款198,234
      元，難認有理由。
（二）皇廷公司依票據法第126條等規定請求鐵元素公司應給付
      票款667,000元部分，有無理由？
   1、按在票據上簽名者，依票上所載文義負責；票據債務人不
      得以自己與發票人之前手間所存抗辯事由對抗執票人，但
      執票人取得票據出於惡意者不在此限，票據法第5條、第
      13條分別定有明文。鐵元素公司就支票號碼PC0000000、
      票面額367,000元；票號PC0000000、票面額150,000元；
      票號PC0000000、票面額150,000元之支票為伊所簽發並不
      爭執，則依前開規定，本應依票據文義負責至明。
   2、皇廷公司主張鐵元素公司開立上開金額367,000元之支票
      ，係為清償鐵元素公司至94年10月份所積欠乙○○工程款
      318,850元及95年1、2月份鐵元素公司向石元素公司之借
      款一節，固遭鐵元素公司所否認，並辯稱係因誤認係先前
      乙○○向伊請款所致，直至林妤菁離職始發現其所製作之
      廠商工程請款單記載不實，才讓該支票退票，兩造間並無
      借貸法律關係存在云云。
   3、惟查，依據証人丁○○在本院到庭結証稱上開面額367,00
      0元之支票乃係林妤菁交付給伊，因乙○○需要發薪水所
      以向伊調現，伊扣掉所欠修車費後拿34萬多元，伊有請林
      妤菁在支票後面背書，該支票經伊提示遭退票後，伊直接
      找林妤菁，後來林妤菁拿乙○○的支票給伊，是分期清償
      現已清償完畢，伊已將支票返還林妤菁等語在卷（見本院
      卷第59頁反面），並有經林妤菁背書之系爭支票影本附卷
      足稽（見本院卷第53、54頁），核與鐵元素公司上開辯解
      及在本院所辯系爭支票是開給丁○○一節（見本院卷第47
      頁反面）均不相符。依証人所言，系爭票據既係由林妤菁
      背書後交付予訴外人丁○○，嗣再經乙○○清償後取回支
      票，顯然上開支票於兩造間並非直接前後手關係，依法鐵
      元素公司僅得以自己與執票人所存在之抗辯事由對抗執票
      人皇廷公司。而依前所述，鐵元素公司對於積欠乙○○承
      攬工程款一事，並不爭執，而乙○○已將系爭債權轉讓予
      皇廷公司，亦有債權轉讓証明書影本可參（見原審卷第95
      頁），並參以鐵元素公司於石元素公司成立後仍將應給付
      予乙○○之工程款給付石元素公司，堪認其已知悉系爭債
      權之轉讓，故鐵元素公司辯稱兩造間無基礎原因關係，自
      非可採，皇廷公司依據票據關係請求給付系爭票款367,00
      0元及法定利息，應予准許。
  4、 至皇廷公司另主張鐵元素公司前向皇廷公司借用支票並由
      伊代墊票款，而依據票據關係請求鐵元素公司償還該部分
      款項合計30萬元，為鐵元素公司所否認，並抗辯稱此2紙
      支票（即票號PC0000000、票面額150,000元；票號PC0000
      000、票面額150,000元之支票）亦無基礎原因關係存在，
      皇廷公司不得執上開支票向鐵元素公司請求給付票款云云
      。經查，依據鐵元素公司提出之前述皇廷公司所執之支票
      影本上，有證人林妤菁簽名註明傳真轉送傅小姐之字樣，
      此有該二紙支票影本在卷可參（見原審卷第144頁），可
      見上開二紙支票並非鐵元素公司簽發交付皇廷公司，該二
      紙支票於兩造間即非直接前後手關係，而票據乃屬無因證
      券，兩造間既然非票據之直接前後手關係，鐵元素公司即
      不得以其上開2張支票，係林妤菁以上開2張支票向臻誠建
      設之傅蜀媛小姐換現金之事由，對抗執票人皇廷公司，自
      應付票據發票人之責任。從而，皇廷公司請求鐵元素公司
      應給付皇廷公司給付30萬元票款及自支付命令送達翌日即
      95年5月10日起至清償日止按週年利率5%計算之利息，即
      屬有理由，亦應准許。
八、綜上所述，皇廷公司依據票據關係請求鐵元素公司給付票款
    667,000元及自支付命令送達翌日即95年5月10日起至清償日
    止按週年利率5%計算之利息，應予准許。逾此部分之請求，
    於法無據，不應准許。原審就前開應予准許部分所為皇廷公
    司敗訴之判決（即367,000元本息部分），尚有未洽，上訴
    人皇廷公司上訴指摘原判決不當，求予廢棄改判，為有理由
    ，至於就前開應予准許部分原審所為被上訴人鐵元素公司敗
    訴之判決（即300,000元本息部分），並無不當，被上訴人
    鐵元素公司上訴指摘原判決不當，求予廢棄改判，為無理由
    ，另就借款198,234元本息部分，原審所為皇廷公司敗訴之
    判決，亦無不當，皇廷公司就此部分上訴求予廢棄，亦屬無
    理由，應予駁回。
九、本件事證已臻明確，兩造其餘攻擊防禦方法與未經援用之舉
    証，經本院詳加斟酌後，認與本件判決結果不生影響，故不
    一一論列，附此敘明。
據上論結，本件皇廷公司之上訴為一部有理由，一部無理由，鐵
元素公司之上訴為無理由，依民事訴訟法第449條第1項、第450
條、第463條、第385條第1項前段、第78條、第79條，判決如主
文。
中    華    民    國    97    年    3     月    5     日
                    民事第十四庭
                        審判長法  官  張  蘭
                              法  官  鄭純惠
                              法  官  袁靜文
正本係照原本作成。
不得上訴。
中    華    民    國    97    年    3     月    5     日
                              書記官  殷丹妮


司法院資訊處製作；財團法人民間司法改革基金會備份。
